臺灣板橋地方法院民事判決　　　　　　　　　　　　　　　九十三年度再字第六號
　　再審原　告　丙○○○
　　訴訟代理人　吳慶隆律師
　　複　代理人　乙○○
　　再審被　告　甲○○
右當事人間請求清償債務事件，再審原告對於中華民國九十二年六月二十六日本院九
十二年度促字第三九六一四號支付命令提起再審之訴，本院於民國九十三年十一月八
日言詞辯論終結，判決如左：
    主      文
臺灣臺北地方法院九十三年度執字第一九九五八號清償債務強制執行事件，所為之強
制執行程序應予撤銷。
再審原告其餘之訴駁回。
再審訴訟費用由再審被告負擔二分之一，餘由再審原告負擔。
    事      實
甲、再審原告方面：
一、聲明：
（一）台灣板橋地方法院九十二年度促字第三九六一四號支付命令廢棄，並駁回再審
      被告支付命令之聲請。
（二）台灣台北地方法院九十三年度執字第一九九五八號清償債務強制執行事件所為
      之強制執行程序應予撤銷。
二、陳述：
（一）再審被告前以再審原告無權占有其所有坐落台北縣三重市○○段一五五八地號
      土地及其上門牌號碼台北縣三重市○○街二十二號之三層加強磚造房屋（下稱
      系爭房地），應給付再審被告新台幣（下同）二百五十二萬六千零十六元，並
      自九十一年九月十一日起至返還日止，按月給付二萬一千七百七十六元之賠償
      金為由，向鈞院聲請核發支付命令，惟未提出再審原告無權占有系爭房地之證
      據，亦未提出據以計算賠償金之資料。詎鈞院未察，竟仍於民國九十二年六月
      二十六日准予核發九十二年度促字第三九六一四號支付命令（下稱系爭支付命
      令），命再審原告向再審被告清償五十一萬五千六百十五元，顯有民事訴訟法
      第四百九十六條第一項第一款適用法規顯有錯誤之再審事由。
（二）系爭房地原係訴外人楊阿爐所有，而於六十七年七月間經法院查封拍賣，為再
      審被告拍定取得，惟楊阿爐為買回系爭房地，又於六十七年八月十日與再審被
      告簽訂買賣契約，再審被告並因而將系爭房地交付楊阿爐占有使用。詎楊阿爐
      給付部分價款後，再審被告因獲悉系爭土地將因都市計劃而部分徵收，為貪圖
      高額之補償費，竟違約拒絕將系爭房地移轉登記予楊阿爐，是系爭房地雖形式
      上登記為再審被告所有，實則為楊阿爐所有，且本於買賣之法律關係而占有，
      自具有正當權源。再審原告係楊阿爐之繼承人，基於繼承之法理，就系爭房地
      亦有使用、收益之權，再審被告自不得主張其係無權占有，而請求返還系爭房
      地或給付損害賠償。又上開事實經再審被告前於鈞院九十二年度訴字第一六五
      二號損害賠償事件中自認不移，並經判決再審被告敗訴確定，再審被告竟以同
      一理由向鈞院聲請核發支付命令，此係同一訴訟標的已有確定判決或得使用該
      判決之情形，原法院竟未予再審原告適時提出此事證之機會，遽為核發系爭支
      付命令，亦有民事訴訟法第四百九十六條第一項第十二及第十三款之再審事由
      。
（三）又前開「台北縣三重市○○街二十二號」地址雖係再審原告之
      將該處出租予林桂蘭，實際並未於該處居住，此為再審被告所明知，竟仍以該
      處為送達處所，而向鈞院聲請核發支付命令，致系爭支付命令寄存於台北縣政
      府警察局慈福派出所（下稱慈福派出所）而為送達，而再審原告實際上並未收
      受該支付命令，亦未至慈福派出所領取，致不知有該支付命令，無法對之依法
      聲明異議，而喪失異議之機會，是系爭支付命令顯未經合法送達原告，鈞院竟
      准予核發支付命令確定證明書，顯有民事訴訟法第四百九十六條第一項第一款
      之適用寄存送達法規顯有錯誤之再審理由。
（四）綜上所述，系爭支付命令既有民事訴訟法第四百九十六條第一項第一款、第十
      二款及第十三款等再審事由，爰依民事訴訟法第五百二十一條第二項提起再審
      之訴，請求廢棄鈞院九十二年度促字第三九六一四號支付命令，並駁回再審被
      告支付命令之聲請，又系爭支付命令既遭廢棄，則再審被告執為執行名義，向
      台灣台北地方法院聲請九十三年度執字第一九九五八號清償債務強制執行事件
      所為之強制執行程序，亦失其附麗，併請求撤銷之。
三、證據：提出本院九十二年度促字第三九六一四號支付命令聲請卷、台灣台北地方
    法院九十三年度執字第一九九五八號執行命令、不動產買賣契約書、徵收清冊、
    楊阿爐之除戶
    等件為證，並聲請訊問證人林桂蘭。
乙、再審被告方面：
一、聲明：再審原告之訴駁回。
二、陳述：再審被告與訴外人楊阿爐間就系爭房地之買賣契約，於六十七年九月二十
    六日業經解除，再審原告占有系爭房地並無正當權源，再審被告自得請求再審原
    告給付賠償金。且再審原告迄仍居住台北縣三重市○○街二十二號，再審被告以
    該址為送達處所，聲請核發支付命令，亦無違法。
三、證據：提出九十三年七月十五日通知書函及回證、九十三年七月二十一日催告書
    函及回證、再審原告
丙、本院依職權向台北縣政府警察局三重分局函查再審原告有無至所轄慈福派出所領
    取寄存之支付命令送達證書，並調閱本院九十二年度促字第三九六一四號民事卷
    宗及台灣台北地方法院九十三年度執字第一九九五八號執行卷宗。
    理　　　由
一、再審原告主張：再審被告前以再審原告無權占有系爭房地，應給付再審被告二百
    五十二萬六千零十六元，並自九十一年九月十一日起至返還日止，按月給付二萬
    一千七百七十六元之賠償金為由，向本院聲請核發支付命令，惟未提出再審原告
    無權占有系爭房地之證據，亦未提出據以計算賠償金之資料。原法院遽為准予核
    發系爭支付命，命再審原告向再審被告清償五十一萬五千六百十五元，顯有民事
    訴訟法第四百九十六條第一項第一款適用法規顯有錯誤之違法。再者，系爭房地
    原係訴外人楊阿爐於六十七年八月十日與再審被告簽訂買賣契約，再審被告並將
    系爭房地交付楊阿爐占有使用。詎再審被告因獲悉系爭土地將部分徵收，為貪圖
    補償費，竟違約拒絕移轉登記予楊阿爐，是系爭房地雖形式上登記為再審被告所
    有，實則為楊阿爐所有，並本於買賣之法律關係而占有，具有正當權源。再審原
    告係楊阿爐之繼承人，基於繼承之法理，就系爭房地亦有使用、收益之權，再審
    被告自不得主張其係無權占有，而請求返還系爭房地或損害賠償。上開事實經再
    審被告前於鈞院九十二年度訴字第一六五二號損害賠償事件中自認不移，並經判
    決再審被告敗訴確定，再審被告竟以同一理由向聲請核發系爭支付命令，此係同
    一訴訟標的已有確定判決或得使用該判決之情形，原法院竟未予再審原告適時提
    出此事證之機會，遽為核發系爭支付命令，亦有民事訴訟法第四百九十六條第一
    項第十二及第十三款之違法。又上開「台北縣三重市○○街二十二號」地址雖係
    再審原告之
    審被告所明知，竟仍以該處為送達處所，聲請核發支付命令，致系爭支付命令寄
    存於轄區慈福派出所而為送達，再審原告實際上並未收受該支付命令，亦未至慈
    福派出所領取，致不知有該支付命令，無法對之依法聲明異議。系爭支付命令既
    未經合法送達，原法院准予核發支付命令確定證明書，亦有民事訴訟法第四百九
    十六條第一項第一款之適用寄存送達法規顯有錯誤之違法，爰依民事訴訟法第五
    百二十一條第二項提起再審之訴，請求廢棄系爭支付命令，並駁回再審被告支付
    命令之聲請。系爭支付命令既遭廢棄，則再審被告執為執行名義而向台灣台北地
    方法院聲請九十三年度執字第一九九五八號清償債務強制執行事件所為之強制執
    行程序亦失其附麗，併請求撤銷之等情。再審被告則以：其與訴外人楊阿爐間就
    系爭房地之買賣契約，於六十七年九月二十六日業經解除，再審原告占有系爭房
    地無正當權源，再審被告自得請求再審原告給付賠償金。且再審原告迄仍居住台
    北縣三重市○○街二十二號，再審被告以該址為送達處所，聲請核發系爭支付命
    令，並無違法等語，資為抗辯。
二、再審原告主張再審被告以再審原告無權占有系爭房地，應給付再審被告賠償金為
    由，而以再審原告之
    本院聲請核發支付命令，經原法院准予核發系爭支付命令，寄存送達於轄區慈福
    派出所，嗣並核發系爭支付命令確定證明書。再審被告即以系爭支付命令為執行
    名義，向台灣台北地方法院民事執行處聲請清償債務強制執行，並獲該院以九十
    三年度執字第一九九五八號查封執行原告所有之銀行帳戶等事實，業據其提出支
    付命令聲請卷、執行命令等件為證，被告對此亦不爭執，自堪信為真實。
三、按支付命令須經合法送達債務人收受後，債務人未於二十日之不變期間內向發支
    付命令之法院提出異議者，其支付命令始與確定判決有同一之效力，並發生實質
    上之確定力及執行力。此觀之民事訴訟法第五百二十一條自明。該二十日之不變
    期間，應自支付命令送達後起算，如未經合法送達，則二十日之不變期間無從起
    算，支付命令不能確定。倘支付命令未經合法送達，法院誤認未確定之裁判為確
    定，依聲請付與確定證明書者，不生該裁判已確定之效力。又支付命令於核發後
    三個月內不能送達於債務人者，依民事訴訟法第五百十五條第二項規定，其命令
    失其效力，自不生聲明異議或聲請再審之問題（最高法院九十一年度台簡上字第
    二九號判決參照）。次按支付命令之聲請，專屬於債務人之住所地法院管轄，所
    謂住所係指以久住之意思，居住於一定之地域者，民事訴訟法第五百十條及民法
    第二十條第一項分別定有明文，是我國民法關於住所之設定，兼採主觀主義及客
    觀主義之精神，必須主觀上有久住一定區域之意思，客觀上有住於一定區域之事
    實，該一定之區域始為住所，故住所並不以登記為要件。又
    行政管理規定，
    所為唯一標準，不得以
    第一百三十八條所規定之寄存送達，限於不能依同法第一百三十六條及第一百三
    十七條規定行送達者，始得為之，倘其送達之處所，雖原為應受送達人之住居所
    、事務所或營業所，而實際上已變更者，縱令其
    、事務所或營業所，即非應為送達之處所，自不得於該原處所為寄存送達，如於
    該處所為寄存送達，應於應受送達人實際領取該訴訟文書時，始生送達之效力。
    （最高法院九十三年度台抗字第三九三號裁定、九十一年度台上字第二二九二號
    判決參照）。
四、經查：系爭支付命令係送達於台北縣三重市○○街二十二號，並於九十二年七月
    四日寄存送達於慈福派出所乙節，業經本院調閱系爭支付命令卷內送達證書之記
    載屬實。而再審原告已將上址房屋出租與訴外人林桂蘭，本身則未居住於上址，
    此為再審被告前於本院九十二年度訴字第一六五二號訴請林桂蘭損害賠償事件時
    所明知等情，亦據再審原告提出前開判決書為證，並經證人林桂蘭到庭結證明確
    ，堪信為真。是再審原告既未實際居住於上址，縱令其
    亦非應為送達之處所，自不得於該址處所為寄存送達。又本院依職權向台北縣政
    府警察局三重分局函查再審原告有無至所轄慈福派出所領取寄存該所之支付命令
    系爭支付命令送達證書等語，有該局九十三年八月十六日重警刑字第０九三００
    二九五七四號函在卷可稽，難認再審原告已實際領取系爭支付命令，自不生送達
    之效力。系爭支付命令既未合法送達，原法院院誤認未確定之裁判為確定，依聲
    請付與確定證明書，即不生該裁判已確定之效力。況系爭支付命令於九十二年六
    月二十六日核發，經三個月即九十二年六月二十六日後仍不能送達於再審原告，
    依民事訴訟法第五百十五條第二項規定，其命令已失其效力，亦不生再審之問題
    。是再審原告對於未確定且已失效之支付命令提起再審之訴，自非合法，應予駁
    回。系爭支付命令既已失效，再審被告復未重行聲請，自不生駁回其聲請支付命
    令之問題。惟系爭支付命令既未確定，且業於九十二年六月二十六日失其效力，
    再審被告執之為執行名義，而向台灣台北地方法院聲請強制執行，則該院九十三
    年度執字第一九九五八號強制執行程序，即屬無執行名義而為強制執行，自非合
    法，應予撤銷。
五、從而，再審原告依民事訴訟法第五百二十一條第二項、第四百九十六條第一項第
    一款、第十二款及第十三款提起再審之訴，請求廢棄本院九十二年度促字第三九
    六一四號支付命令，並駁回再審被告支付命令之聲請，為不合法，應予駁回。再
    審原告另請求撤銷台灣台北地方法院九十三年度執字第一九九五八號清償債務強
    制執行事件所為之強制執行程序，則屬正當，應予准許。
六、本件事證明確，兩造所提其餘攻擊防禦方法及舉證，經本院斟酌後，認與判決結
    果均不生影響，爰不一一論述，附此敘明。
據上論結，本件再審原告之訴為一部有理由，一部無理由，依民事訴訟法第七十九條
，判決如主文。
中　　　華　　　民　　　國　　九十三　　年　　 十一 　　月　　二十二　　日
                                臺灣板橋地方法院民事第二庭
                                    法  官  連士綱
右為正本係照原本作成
如對本判決上訴，須於判決送達後廿日內向本院提出上訴狀
中　　　華　　　民　　　國　　九十三　　年　　 十一 　　月　　二十二　　日
                                    書記官  李宏明
